臺灣高等法院刑事判決　　　　　　　　　　　　　九十二年度上訴字第四四七九號
　　上　訴　人
　　即　被　告　乙○○
　　　　　　　　丙○
　　右　一　人
　　選任辯護人　李國盛律師
右上訴人因偽造文書等案件，不服臺灣臺北地方法院九十一年度訴字第四六號，中華
民國九十二年九月三十日第一審判決（起訴案號：臺灣臺北地方法院檢察署八十九年
度偵字第一八二七０號、九十年度偵緝字第八四七號、九十年度偵緝字第一０一一號
；移送併辦案號：臺灣臺北地方法院檢察署九十年度偵字第一七八０四號），提起上
訴，本院判決如左：
    主  文
原判決關於乙○○、丙○部分撤銷。
乙○○共同偽造公印文，處有期徒刑拾月。偽造之行政院國軍退除役官兵輔導委員會
職員在職證明書上偽造之「行政院國軍退除役官兵輔導委員會關防」及「主任委員楊
德智」印文各壹枚均沒收之。
丙○無罪。
    事  實
一、陳懷徵（業經台灣台北地方法院以九十年度訴字第九四八號判決有期徒刑六月在
    案）明知乙○○係於報紙上刊登廣告以不實財力證明代辦貸款之人，而其所有之
    國泰人壽所出具之八十六年度各類所得扣繳暨免扣繳憑單（以下簡稱扣繳憑單）
    上所載所得總額僅為新台幣（下同）二十七萬零三百九十五元，其因需款週轉而
    依上開所得總額無法順利貸得所需款項，乃與乙○○間共同基於行使變造私文書
    及意圖為自己不法所有之犯意聯絡，於民國八十八年一月間某日，由陳懷徵提供
    國泰人壽八十六年度扣繳憑單及國泰人壽員工服務證明書以供辦理貸款，並約定
    以貸款所得金額之一成作為代辦貸款事宜之代價，復由乙○○於不詳時地將上開
    國泰人壽八十六年度扣繳憑單上所載之所得總額記載為六十三萬元而變造之，藉
    以表示當年度所給付薪資總額之意，足生損害於國泰人壽核發扣繳憑單之正確性
    ，旋於八十八年二月一日，以上開變造之扣繳憑單佯作財力證明，由乙○○持上
    開變造之扣繳憑單及陳懷徵所交付之上開證件向位於台北市○○○路○段一七一
    號之遠東國際商業銀行松山分行辦理消費性貸款而行使之，並由陳懷徵於八十八
    年二月三日依通知而前往辦理對保手續，使遠東國際商業銀行松山分行人員陷於
    錯誤而核付貸款三十萬元，足以生損害於金融機構對於金融交易管理及個人信用
    評估之正確性及國泰人壽核發扣繳憑單之正確性，嗣因陳懷徵僅依約繳款至八十
    八年五月二日即未續繳，經遠東國際商業銀行人員調閱其八十六年度各類所得資
    料歸戶清單，始查知上情。
二、乙○○與張志國（現更名為丙○，為供區別而以張志國記載之；業經台灣台北地
    方法院以九十一年度訴字第四六號判決有期徒刑六月在案）二人係兄弟關係，緣
    行政院國軍退除役官兵輔導委員會（以下簡稱行政院退輔會）科長丙○曾於八十
    八年八、九月間，因需款週轉而委託乙○○代為辦理貸款事宜，經乙○○查詢結
    果而得悉其因債信不佳致無法向銀行申辦小額信用貸款，迄於八十九年五月間，
    乙○○與張志國二人因需款孔急，而乙○○思及其弟張志國雖無固定工作，然與
    銀行往來尚無不良紀錄等情，竟利用丙○委託乙○○代辦萬泰商業銀行（以下簡
    稱萬泰銀行）個人信用貸款之際，與張志國二人共同基於偽造公印文、行使偽造
    服務證、在職證明書、薪資扣繳憑單及意圖為自己不法所有之概括犯意，共謀由
    張志國於八十九年五月二十二日前往桃園縣平鎮市戶政事務所變更
    園縣大勇街四五巷二八號，同時以
    一編號由Ｚ000000000號（簡易判決處刑書誤載為Ｚ00000000
    0號）變更為Ｚ000000000號，並於八十九年六月二日將姓名更改為「
    丙○」，另丙○於八十九年六月九日提供乙○○其任職於行政院退輔會之服務證
    、在職證明書、八十八年度各類所得扣繳暨免扣繳憑單（以下簡稱薪資扣繳憑單
    ）、八十九年一月至六月之薪資明細表、薪資轉帳存摺及名片等文件之正本及葛
    明智之電話作為財力證明及聯絡人俾向萬泰銀行申辦個人信用貸款，乙○○旋即
    將丙○所提供之行政院退輔會科長之服務證、在職證明書、薪資扣繳憑單、八十
    九年一月至六月之薪資明細表及張志國之照片一張等文件，以八千元之代價交由
    真實姓名年籍不詳之綽號「王先生」之成年男子以供偽造服務證、在職證明書及
    薪資扣繳憑單所用，嗣由綽號「王先生」之人依據上開服務證、在職證明書及薪
    資扣繳憑單之格式，另以貼用張志國本人照片之方式製作服務證，且將行政院退
    輔會所核發之在職證明書及其依據稅法上義務所製作之薪資扣繳憑單上所記載之
    出生年月日及更後之蓋用偽造之「行政院國軍退除役官兵輔導委員會關防」及「
    主任委員楊德智」之公印文各一枚（按依卷內現存證據尚無從認定有參與偽造公
    印之行為），藉以表示張志國係任職於該單位及具領上開薪資總額之意，足生損
    害於行政院退輔會核發服務證、在職證明書及薪資扣繳憑單之正確性；旋於八十
    九年六月十三日下午二、三時許，由張志國以上開偽造之服務證、在職證明書、
    薪資扣繳憑單及前開八十九年一月至六月之薪資明細表、薪資轉帳存摺、名片等
    文件佯作財力證明，前往位於台北市○○○路○段一０八號之富邦銀行敦南分行
    向該銀行承辦人員林芬芳申辦個人小額信用貸款而行使之，且由張志國於八十九
    年六月十五日依通知而前往辦理對保手續，致使富邦銀行敦南分行人員依據上開
    不實之證明文件進行徵信，並因此做出錯誤之信用評鑑而核付貸款五十萬元，足
    以生損害於金融機構對於金融交易管理、個人信用評估之正確性及行政院退輔會
    服務證、在職證明書、薪資扣繳憑單核發之正確性；復於八十九年六月十五日，
    由張志國以上開偽造之服務證、在職證明書、薪資扣繳憑單及前開八十九年一月
    至六月之薪資明細表、薪資轉帳存摺、名片等文件佯作財力證明交付不知情之承
    辦人員張若文持向位於台北市○○○路○段三九號之萬泰銀行儲蓄部申辦個人小
    額信用貸款而行使之，且由張志國於八十九年六月十九日依通知而前往辦理對保
    手續，致使萬泰銀行人員林碧芬依據上開不實之證明文件進行徵信，並因此做出
    錯誤之信用評鑑而核付貸款八十萬元，足以生損害於金融機構對於金融交易管理
    、個人信用評估之正確性及行政院退輔會服務證、在職證明書、薪資扣繳憑單核
    發之正確性。嗣張志國未將萬泰銀行核貸之八十萬元交付丙○，而僅於八十九年
    六月二十日前往郵局匯款十萬元予丙○。
三、乙○○、張志國二人另承前行使偽造服務證、在職證明書、薪資扣繳憑單及意圖
    為自己不法所有之概括犯意，先於八十九年六月十五日，由張志國利用前往富邦
    銀行敦南分行辦理對保手續之便，持先前申辦小額信用貸款所提供之上開偽造之
    財力證明文件向該銀行承辦人員林芬芳申請信用卡而行使之，使富邦銀行陷於錯
    誤而核發卡號為0000000000000000號之ＶＩＳＡ卡及0000
    000000000000號之ＭＡＳＴＥＲ卡各一枚以供其使用，足以生損害
    於富邦銀行對於信用卡服務管理之正確性，迨張志國於八十九年六月二十二日領
    用上開信用卡後，其二人乃連續自八十九年六月二十二日起至八十九年七月十二
    日止持上開ＶＩＳＡ卡刷卡消費四次共計金額達六萬五千六百十元，並於八十九
    年六月二十二日以上開ＭＡＳＴＥＲ卡先後二次分別預借現金二萬元（每次另計
    手續費新台幣七百元），合計為十萬七千零十元，得款後二人朋分花用；其二人
    復承前行使偽造服務證、在職證明書、薪資扣繳憑單及意圖為自己不法所有之概
    括犯意，分別於八十九年六月十五日及六月二十日，由張志國持上開偽造之財力
    證明文件分別向香港上海匯豐銀行及中華商業銀行承辦人員林裕雯申辦信用卡而
    行使之，嗣因資料不全而未獲香港上海匯豐銀行同意核發，另中華商業銀行因於
    徵信過程中查知有虛偽不實之情形而通知製卡部門以偽冒案件製卡，並撥打申請
    資料中留存之行政院退輔會電話與丙○聯絡取卡事宜，嗣由中華銀行承辦人員丁
    ○○會同警方將上開信用卡送交至其辦公地點而當場查獲。
四、乙○○、張志國二人復承前行使偽造服務證、在職證明書、薪資扣繳憑單及意圖
    為自己不法所有之概括犯意，於八十九年六月十九日，由張志國持上開偽造之財
    力證明文件交付不知情之業務員鄭博明向和潤企業股份有限公司（以下簡稱和潤
    公司）平鎮營業所辦理分期付款以購買克萊斯勒自用小客車一部而行使之，致使
    該公司承辦人員莊馥瑄依據上開不實之證明文件進行徵信，並因此做出錯誤之信
    用評鑑而於八十九年六月二十日依約核撥車款五十七萬元，並向交通部公路總局
    新竹區監理所桃園監理站辦理上開車輛之動產擔保交易附條件買賣設定登記。
五、案經內政部警政署函請台灣台北地方法院檢察署檢察官聲請簡易判決處刑及移送
    併案審理，經原審認不宜以簡易判決處刑，而改依通常程序審理。
    理  由
壹、乙○○有罪部分：
一、右揭犯罪事實，業據被告乙○○及張志國於原審審理中坦承在卷，並經另案被告
    陳懷徵於另案審理中供明在卷，且經被害人遠東國際商業銀行之代理人林湉惠於
    另案調查中陳明在卷，復經證人即遠東國際商業銀行承辦人員陳建盛、富邦銀行
    之甲○○、戊○○、林芬芳、陳靜思、萬泰銀行之游惠鈴、張若文、林碧芬、中
    華商業銀行之丁○○、林裕雯、張雅雰、和潤公司之鄭博明、莊馥瑄、黃國清及
    行政院退輔會之葛明智分別於警訊及原審調查中證述在卷，且有被害人遠東國際
    商業銀行所提出之另案被告陳懷徵所有之扣繳憑單影本一紙、分別貼有被告張志
    國及丙○相片之行政院退除役官兵輔導委員會服務證影本各一紙、被告丙○所有
    之行政院國軍退除役官兵輔導委員會職員在職證明書、八十八年度各類所得扣繳
    暨免扣繳憑單、八十九年一月至六月份薪資明細表、土地銀行活期儲蓄存款存摺
    及名片影本各一份、記載被告張志國更名後編號之行政院國軍退除役官兵輔導委
    員會職員在職證明書及八十八年度各類所得扣繳暨免扣繳憑單影本各一份、萬泰
    商業銀行免保人消費貸款申請書、富邦銀行信用卡申請書及信用卡領卡簽收單暨
    授權書、富邦銀行借款申請書及調查表、中華商業銀行信用卡申請書、和潤公司
    之分期付款申請書、分期客戶徵信報告書、分期付款審核通知書、撥款同意書及
    動產擔保交易附條件買賣設定登記申請書、中華商業銀行電子金融部信用卡中心
    八十九年十月三十日（八九）中銀電字第八九００六九號函、香港上海匯豐銀行
    有限公司台北分行八十九年十月二十五日（八九）港匯銀卡字第０００二三四號
    函、桃園縣平鎮市戶政事務所九十年三月十二日桃平市戶字第一七二四號函、富
    邦銀行信用卡部九十年三月十二日（九十）富銀信卡第一二一號函、高雄市三民
    區戶政事務所九十年三月二十日高市三戶字第００二八三四號函、富邦商業銀行
    敦南分行九十年九月七日（九０）富銀敦第二二五號函、萬泰銀行九十年九月十
    一日陳報狀、富邦銀行信用卡部九十一年一月三十一日（九十一）富邦信卡第０
    四七號函及所檢附之消費款明細、富邦銀行台北一區個金中心九十一年四月十六
    日（九十一）富銀個金北一字第００二三號函及九十一年七月十二日（九十一）
    富銀個金北一字第五三號函、富邦銀行信用卡部九十一年五月二十七日（九十一
    ）富邦信卡第一四九號函及九十一年七月九日（九十一）富邦信卡第二七一號函
    、中華商業銀行信用卡部九十一年七月八日（九一）中銀卡字第九一０一二五號
    函各一份在卷可稽。
二、另案被告陳懷徵於八十六年度由國泰人壽所出具之扣繳憑單，其給付總額為二十
    七萬零三百九十五元，此有財政部台北市國稅局大安稽徵所九十年九月二十五日
    財北國稅大安資字第００六五八０一號函所檢附之扣繳憑單可資對照，足見上開
    扣繳憑單係屬變造無訛；另卷附之記載被告張志國更名後號之行政院國軍退除役
    官兵輔導委員會職員在職證明書，其上所蓋用之「行政院國軍退除役官兵輔導委
    員會關防」及「主任委員楊德智」印文，經送法務部調查局鑑定之結果，核與行
    政院退輔會所使用之該等印文並不相符，亦有該局九十二年二月二十六日調科貳
    字第０九二０００四二一六０號及九十二年四月二十一日調科貳字第０九二００
    一一八四七０號鑑定通知書各一份在卷可稽，足見上開在職證明書上之前開印文
    亦屬偽造；徵諸被告丙○於偵查中自承所交付之服務證、在職證明書、薪資扣繳
    憑單、八十九年一月至六月之薪資明細表、薪資轉帳存摺及名片等文件之正本均
    已取回等情，足見上開記載被告張志國更名後告乙○○及張志國之上開自白與事
    實相符。綜上所述，本件事證明確，渠等犯行均堪認定，應予依法論科。
三、按公私立機關或公司行號所出具之「在職證明書」及「員工薪資證明書」，係證
    明各該機關、行號人員在職或受領薪資之情形，其性質屬於刑法第二百十二條所
    規定之關於服務、能力或其他相類證書之範疇（參照最高法院九十年度台上字第
    六五０七號判決）。次按，刑法所謂公印，係指公署或公務員職務上所使用之印
    信而言；又所謂公印或公印文，係專指表示公署或公務員資格之印信而言，即俗
    稱大印與小官章及其印文，最高法院二十二年度上字第一九０四號及六十九年度
    台上字第六九三號著有判例可資參照，是上開行政院國軍退除役官兵輔導委員會
    職員在職證明書上「行政院國軍退除役官兵輔導委員會關防」及「主任委員楊德
    智」印文，自屬同法第二百十八條第一項之公印文。又按，偽造特種文書，並偽
    造其上所蓋用之印文，應分別成立刑法第二百十二條及第二百十七條第一項或第
    二百十八條第一項之罪，並依同法第五十五條從一重處斷，亦有司法院三十四年
    十一月二十二日院解字第三０二０號解釋及司法院大法官會議解釋第八二號解釋
    意旨可資參照。核被告乙○○如事實欄一所載之行為，係犯刑法第二百十六條、
    第二百十條之行使變造私文書罪及第三百三十九條第一項之詐欺取財罪；又被告
    乙○○如事實欄二所載之行為，均係犯刑法第二百十六條、第二百十二條之行使
    偽造特種文書罪、第二百十六條、第二百十條之行使偽造私文書罪、第二百十八
    條第一項之偽造公印文罪及第三百三十九條第一項之詐欺取財罪；而被告乙○○
    如事實欄三所載之行為，均係犯刑法第二百十六條、第二百十二條之行使偽造特
    種文書罪、第二百十六條、第二百十條之行使偽造私文書罪、第三百三十九條第
    一項之詐欺取財罪及第三百三十九條第三項、第一項之詐欺取財未遂罪；另被告
    乙○○如事實欄四所載之行為，則係犯刑法第二百十六條、第二百十二條之行使
    偽造特種文書罪、第二百十六條、第二百十條之行使偽造私文書罪及第三百三十
    九條第一項之詐欺取財罪。又被告乙○○與同案被告張志國以偽造之上開證件證
    明申辦香港上海匯豐銀行及中華商業銀行信用卡之行為，雖均已著手於詐欺行為
    之實施，然未獲核發之結果，是其該次之詐欺取財犯行，均係屬未遂犯，應依刑
    法第二十六條前段之規定，按既遂犯之刑度減輕其刑。又被告乙○○變造扣繳憑
    單後持以行使，其變造扣繳憑單之低度行為，應為行使之高度行為所吸收，不另
    論罪。又渠等偽造服務證、在職證明書及薪資扣繳憑單後持以行使，其偽造上開
    文件之低度行為，應為行使之高度行為所吸收，均不另論罪。又渠等接續於在職
    證明書上偽造「行政院國軍退除役官兵輔導委員會關防」及「主任委員楊德智」
    印文之行為，均係基於一個偽造公印文犯意之決定，以達成其同一犯罪之各個舉
    動，均屬當次偽造行為之接續行為，而應僅論以一罪。又被告乙○○與同案被告
    張志國利用不知情之張若文持上開偽造證件向萬泰銀行辦理貸款之行為，以及被
    告乙○○與同案被告張志國利用不知情之鄭博明持上開偽造證件向和潤公司辦理
    分期付款之行為，均屬間接正犯。又被告乙○○與另案被告陳懷徵間，就如事實
    欄一所載之行使變造扣繳憑單及詐欺取財犯行，有犯意聯絡及行為分擔，均為共
    同正犯；又被告乙○○與同案被告張志國與綽號「王先生」之成年男子間，就如
    事實欄二所載之偽造公印文、行使偽造特種文書、行使偽造私文書及詐欺取財犯
    行，有犯意聯絡及行為分擔，均為共同正犯；而被告乙○○與張志國間，就如事
    實欄三所載之行使偽造特種文書、行使偽造私文書、詐欺取財、詐欺取財未遂犯
    行及如事實欄四所載之行使偽造特種文書、行使偽造私文書及詐欺取財犯行，有
    犯意聯絡及行為分擔，均為共同正犯。又乙○○先後多次行使偽造特種文書、行
    使偽造私文書、詐欺取財及詐欺取財未遂之犯行，時間緊接，方法相同，觸犯構
    成要件相同之罪名，顯係基於概括之犯意而為之，為連續犯，應依刑法第五十六
    條之規定論以一罪。又被告乙○○所犯連續行使偽造特種文書、連續行使偽造私
    文書、連續詐欺取財、連續詐欺取財未遂、偽造公印文及行使變造私文書罪間，
    有方法結果之牽連關係，而為牽連犯，應依刑法第五十五條之規定，從一重之偽
    造公印文罪處斷。公訴意旨雖未敘及被告乙○○與同案被告張志國所涉偽造公印
    文及被告乙○○、另案被告陳懷徵所涉行使變造私文書、詐欺取財之犯行，然此
    部分犯行與前開論罪科刑部分分別有牽連犯及連續犯之裁判上一罪之關係，應為
    起訴效力所及之，自得併予審理。
四、原審認被告乙○○罪證明確，據以論科，固非無見，惟查原審認被告丙○與被告
    乙○○與同案被告張志國等二人共犯本件犯行，尚有違誤（理由詳如后述）被告
    上訴意旨認量刑過重，雖無理由，惟原判決既有上開可議之處，依法應由本院將
    原判決撤銷改判，爰審酌被告乙○○以偽造之財力證明向銀行申辦貸款，足生損
    害於核發機關對該等證明文件核發之正確性，並嚴重影響金融交易秩序，然被告
    乙○○於犯後尚能坦承部分犯行，被告乙○○之品行、犯罪之動機、目的、手段
    、智識程度、犯罪所生損害及所得利益等一切情狀，量處如主文第二項所示之刑
    。
五、又行政院國軍退除役官兵輔導委員會職員在職證明書上偽造之「行政院國軍退除
    役官兵輔導委員會關防」及「主任委員楊德智」印文，不問屬於犯人與否，均應
    依刑法第二百十九條之規定宣告沒收之。至偽造之服務證、在職證明書、扣繳憑
    單，雖經同案被告張志國持之行使而為供犯罪所用之物，惟業已交付銀行承辦人
    員，而非同案被告張志國所有之物，爰不另為沒收之諭知。
貳、丙○無罪部分：
一、公訴意旨略以：乙○○與張志國係兄弟關係，乙○○於八十八、八十九年間，在
    台北市○○○路○段之巷內經營代書業務，丙○則係任職於行政院國軍退除役官
    兵輔導委會科長；丙○於八十八年八、九月間，因貸款之需要，遂曾至乙○○經
    營之代書事務所洽詢關於貸款事宜，然丙○因前婚姻關係曾任保證人故，銀行連
    線上有所紀錄，因此債信不佳而作罷；嗣於八十九年五月間，乙○○再度找上丙
    ○，以提供特殊貸款管道探詢丙○貸款意願，並與乙○○約在台北市○○○路五
    十五巷某家麵食店吃飯，共同計劃貸款事宜，最後乙○○、張志國及丙○三人竟
    共同意圖為自己不法之所有，並基於概括犯意，先由張志國於八十九年五月二十
    二日，至桃園縣平鎮市戶政事務所變更
    同時將
    00000000號）變更為Ｚ000000000號，並於八十九年六月二日
    將姓名更改為「丙○」後，另由丙○提供其任職於行政院退輔會之服務證、在職
    證明書、八十八年度各類薪資扣繳憑單、八十九年一月至六月之薪資明細表，並
    於八十九年六月九日許，在台北市○○○路○段二二二號行政院退輔會大門旁，
    將之交付予乙○○，乙○○透過一姓名年籍不詳之「王先生」，以前述丙○提供
    之資料為基礎，重新偽造姓名丙○，
    務證、在職證明及薪資扣繳憑單後，復由張志國持該等偽造證件外，另加上丙○
    八十九年一月至六月之薪資明細表及土地銀行活期儲蓄存款存摺，先於八十九年
    六月十三日，至位於台北市○○○路○段一０八號之富邦商業銀行敦南分行，以
    虛偽不實資料證明自己任職於行政院退輔會，並具有固定收入，詐騙該銀行，使
    之陷於錯誤，而作出錯誤信用評鑑並貸予五十萬元；乙○○另於八十九年六月十
    五日，至位於台北市○○○路○段三十九號之萬泰商業銀行儲蓄部，以相同方法
    貸得八十萬元款項。乙○○及張志國除於八十九年六月二十日以電匯方匯予丙○
    十萬元作為本次犯行代價，餘款均朋分花用殆盡。因認被告丙○涉犯刑法第二百
    十六條、第二百十條、第二百十二條之行使偽造文書及特種文書罪、第三百三十
    九條第一項詐欺罪嫌云云。
二、按犯罪事實應依證據認定之，無證據不得推定其犯罪事實；又不能證明被告犯罪
    者，應諭知無罪之判決。刑事訴訟法第一百五十四條、第三百零一條第一項分別
    定有明文。又共同被告不利於己之陳述，固得採為其他共同被告犯罪之證據，惟
    此項不利之陳述，須無瑕疵可指，而就其他方面調查，又與事實相符，始得採為
    其他共同被告犯罪事實之認定。再事實之認定，應憑證遽，如未能發現相當證據
    ，或證據不足以證明，自不能以推測或擬制之方法，以為裁判基礎（最高法院四
    十六年台上字第四一九號判例、四十年台上字第八六號判例意旨參照）。
三、本件公訴人認被告丙○涉有偽造文書等犯行，無非以被告乙○○、同案被告張志
    國之指訴，並有偽造之行政院退輔會科長服務證、在職證明、薪資扣繳憑單、及
    真正的八十九年一月至六月行政院退輔會薪資明細表、郵政國內匯款收據、丙○
    土地銀行活期儲蓄存款存摺、萬泰商業銀行貸款申請資料、富邦商業銀行貸款申
    請資料為其論據。
四、訊據被告丙○固不否認其曾提供上開證明文件並委託被告乙○○向萬泰銀行辦理
    貸款八十萬元及取得上開十萬元之事實，然矢口否認有何公訴意旨所稱之偽造文
    書及詐欺取財犯行，辯稱：其就上開以偽造證件辦理貸款之事均不知情等語。
五、經查：
（一）被告乙○○於八十九年七月三十一日在警詢時，略謂：「八十九年五月底、六
      月初時，我與張志國、丙○、張志國女友、葛明智到葛明智女朋友水餃店，討
      論由張志國改名為丙○、丙○提供貸款所需資料給張志國，並討論信貸額度分
      配問題，第二次是在富邦銀行後的泡沫紅茶店內講好，富邦的五十萬元由張志
      國使用，萬泰的八十萬元由丙○運用，當時在場的是丙○、張志國、乙○○及
      張志國的一位朋友。」（參見八十九年偵字第一八二七○號卷第二十頁）惟於
      九十年九月二十一日偵訊時改稱：「在小吃店時談的是要丙○的資料託王先生
      去送件辦貸款，當時沒有談變更資料的事，談變更資料的事是在市○○道的咖
      啡廳講的。」（參見九十年偵緝字第一○一一號卷第三三頁）。於九十一年九
      月五日在原審訊問時，復改稱：「八十九年五、六月我跟我太太、弟弟在敦化
      南路一家水餃店和丙○、葛明智談，談的內容只是要更改姓名貸款，提到由我
      弟弟更改姓名為丙○，丙○提供財力資料，貸得的款項由張志國及丙○平分，
      沒有提到貸幾家銀行，預計要貸八十萬元左右，沒有約定向那幾家貸。」（參
      見原審卷(二)第四三頁）。衡諸被告乙○○歷次關於謀議過程及內容，前後供述
      不一，已有可疑。
（二）此外，被告乙○○就被告丙○於何處交付資料？交予何人收受？及由何人於何
      處返還資料予丙○，被告乙○○於八十九年七月三十一日警詢時，稱：「八十
      九年六月十二日至十四日下午在市○○道旁一家不知名泡沫紅茶店內，由丙○
      將資料交給我，在場還有我的弟弟張志國，我當場將資料交給我弟弟，所交的
      資料是為向銀行申請信用貸款，我太太當時並沒有在場，我是開白色克萊斯勒
      的車去的。」、「我是在八十九年七月中旬（詳細日期記不清楚），在退輔會
      馬路邊當場將資料交還給丙○，我太太並沒有在現場，全部資料也都交還給丙
      ○。」（參見八十九年度偵字第一八二七○號卷第十四頁背面、第十五頁），
      於九十一年九月五日原審訊問時改稱：「（是誰把丙○的資料交給你們？）我
      太太（按即林賢真）去退輔會跟丙○拿他的資料。」、「（丙○給的是否都是
      正本？）應該都是，這些資料後來在貸款還沒有下來之前由我開車載我太太到
      退輔會把資料還給丙○，當時大概是晚上九點多快十點。」（參見原審卷(二)第
      五五頁）。被告乙○○所為關於被告丙○之供述，仍是前後不一致。
（三）再者，被告乙○○自八十九年八月一日警詢時起，至九十一年九月五日原審訊
      問時止，均一再指稱：「偽造的文件有給丙○看過，丙○並沒有表示什麼意見
      ，而且，丙○也曾帶回一份偽造好的在職證明書回去用碎紙機碎掉」。惟丙○
      身為退輔會人事處第二科科長，核發在職證明本即是其自身業務，對於在職證
      明的格式應極為清楚，本件偽造之在職證明騎縫處未加蓋關防，且偽造關防字
      體模糊及粗糙，亦無發文字號，倘被告丙○與被告乙○○及同案被告張志國對
      於偽造文書有犯意聯絡及行為分擔，則依被告丙○從事審核作業之經驗及公務
      上規定，應不難發現上開瑕疵，是被告乙○○指稱被告丙○未表示意見等語，
      顯與事理有違。又若被告丙○欲參與共謀詐騙銀行，只要藉其職務之便提供空
      白表格即可，又何需提供自己之在職證明，是被告乙○○之指述與事理常情不
      合，甚難採信。
（四）同案被告張志國於八十九年六月二日申請變更名字為丙○後，卻於八十九年六
      月二十日仍以張志國之名義為匯款人，匯款十萬元給被告丙○，對此，同案被
      告張志國於九十一年九月五日原審交互詰問時辯稱：「因為我還沒有習慣用新
      的名字」云云，對照八十九年六月二日至八十九年六月二十日同案被告張志國
      歷經多次的申請貸款、信用卡、以分期付款方式購買汽車，卻在匯款給丙○時
      「不習慣」使用新名字，似有所牽強，啟人疑竇。
（五）倘若被告丙○與被告乙○○、同案被告張志國共謀偽造文書、詐欺取財，則被
      告丙○應就犯罪過程知之甚詳，觀諸證人即萬泰銀行徵信人員林碧芬、和潤公
      司徵信人員莊馥瑄及富邦銀行徵信人員林芬芳於原審之證述，均未對被告丙○
      本人進行徵信；且依證人即萬泰銀行張若文於八十九年十月十六日偵訊時，證
      稱：「當時來辦的那個丙○有一天晚上打電話聯絡我說，介紹人要向他收錢，
      我問他為何要收錢，他說他只貸一點點錢，又要付介紹人錢，我就向他說，如
      果有人問起，我就說沒有下來好了。」（參見八十九年度偵字第一八二七○號
      卷第一七二頁）。又於九十一年十月二日原審交互詰問時，證稱：「貸款下來
      的晚上自稱丙○的人打電話給我說他是同事介紹他來的，同事說要收錢，他說
      如果有一位姓張的同事打電話來問說貸款有沒有下來時，叫我告訴他說沒有，
      後來隔天就是我剛才所提到中午有人打電話來詢問，因為後來我有打電話詢問
      主管，主管告訴我說貸款下來，我還打行動電話聯絡申請人說貸款已下來，他
      告訴我說剛剛他並沒有打電話來詢問，可能是那位姓張的同事打來，所以他就
      要求我打電話到他服務的單位去，他那位張的同事會假冒他，到時候叫我跟接
      電話的丙○告訴他的貸款還沒有下來，所以我就撥電話到退輔會去，由丙○本
      人接的，我還詢問他是否為真的丙○，他說是，我有告訴他貸款還沒有下來，
      後來就沒有再打過電話。」（參見原審卷(二)第一０九頁）。而同案被告張志國
      於九十年九月二十一日偵訊時，對證人張若文上開證詞，供謂：「（檢察官提
      示八十九年十月十六日張若文偵訊筆錄並告以要旨）他講的都沒有錯。」基此
      ，不僅足證被告乙○○、同案被告張志國自始即無將萬泰銀行貸得款項交付被
      告丙○之意，亦證明同案被告張志國於八十九年六月二十日匯款十萬元給被告
      丙○難認為是本件犯行之代價。足見被告丙○與被告乙○○、同案被告張志國
      就偽造文書等犯行，並無犯意聯絡及行為分擔。
（六）被告丙○陳稱，於接到外事警官隊通知還未去作筆錄前，即曾打電話給乙○○
      質疑他為何貸款沒辦成卻遭警察拿富邦銀行的資料訊問有無去富邦銀行辦理貸
      款？當時乙○○推說他也不知道，被告丙○乃向乙○○說他會向警方說明委託
      乙○○辦理貸款之事，當時張志戌希望丙○不要提到他，並說：「如果提到他
      ，他有事，丙○也會有事」。衡以被告乙○○在八十九午七月二十八日上午第
      一次接受外事警官隊訊問確知丙○尚未指認伊時，並未承認並誣指丙○參與，
      嗣於同年月三十一日下午經丙○當面指認後，始即承認並指稱丙○也同參與，
      被告丙○所述，應為可採。而張志國遭台灣台北地方法院檢察署通緝到案後，
      於九十年八月四日、八月二十四日連續兩次偵訊時，供稱：「（乙○○人呢？
      ）我們三、四個月沒有聯絡了」（詳見偵緝字第八四七號卷第十八頁背頁第二
      行起至三行止），因而，在此兩次偵訊中，均末誣指被告丙○共同參與，甚至
      在八月二十四日偵訊時尚且指謂？「（你們貸款這件事與庭上這位丙○有關係
      否？）沒有關係」（見偵緝字第八四七號卷第十八頁背頁最後二行），嗣於見
      過乙○○後，乃在之後的偵訊及庭訊，開始誣指丙○同謀詐騙，顯係受到乙○
      ○之影響而有此項改變，併此敘明。
（七）至委託他人代辦貸款事宜，交付相關
      、事理之常，自不得僅以共同被告有瑕疵之指述，遽認被告丙○對偽造文書、
      詐欺取財之犯行有犯意聯絡及行為分擔，而應負共同正犯之責。此外復查無其
      他積極證據足資證明被告丙○確有公訴人所指訴之犯行，其被訴之犯罪，應屬
      不能證明。
六、原審未為詳察，遽為被告丙○有罪之認定，實有未洽，被告丙○執此提起上訴，
    為有理由，應由本院將原判決撤銷，另為被告丙○無罪之諭知，以免冤抑
據上論斷，應依刑事訴訟法第三百六十九條第一項前段、第三百六十四條、第二百九
十九條第一項前段、第三百零一條第一項，刑法第二十八條、第二百十八條第一項、
第二百十六條、第二百十條、第二百十二條、第三百三十九條第一項、第三項、第五
十五條、第五十六條、第二百十九條，判決如主文。
本案經檢察官李良忠到庭執行職務。
中　　　華　　　民　　　國　　九十三　　年　　　二　　　月　　二十五　　日
                              臺灣高等法院刑事第二十一庭
                                  審判長法  官  葉  騰  瑞
                                        法  官  劉  壽  嵩
                                        法  官  莊  明  彰
右正本證明與原本無異。
如不服本判決，應於收受送達後十日內向本院提出上訴書狀，其未敘述上訴之理由者
並得於提起上訴後十日內向本院補提理由書（均須按他造當事人之人數附繕本）。
                                        書記官  廖  逸  柔
中　　　華　　　民　　　國　　九十三　　年　　　二　　　月　　二十六　　日
附錄：本案論罪科刑法條全文
中華民國刑法第二百一十條
(偽造變造私文書罪)
偽造、變造私文書，足以生損害於公眾或他人者，處五年以下有期徒刑。
中華民國刑法第二百一十二條
(偽造變造特種文書罪)
偽造、變造護照、旅券、免許證、特許證及關於品行、能力服務或其他相
類之證書、介紹書，足以生損害於公眾或他人者，處一年以下有期徒刑、
拘役或三百元以下罰金。
中華民國刑法第二百一十六條
(行使偽造變造或登載不實之文書罪)
行使第二百十條至第二百十五條之文書者，依偽造、變造文書或登載不實
事項或使登載不實事項之規定處斷。
中華民國刑法第二百一十八條
(偽造盜用公印或公印文罪)
偽造公印或公印文者，處五年以下有期徒刑。
盜用公印或公印文足以生損害於公眾或他人者，亦同。
中華民國刑法第三百三十九條
(普通詐欺罪)
意圖為自己或第三人不法之所有，以詐術使人將本人或第三人之物交付者
，處五年以下有期徒刑、拘役或科或併科一千元以下罰金。
以前項方法得財產上不法之利益或使第三人得之者，亦同。
前二項之未遂犯罰之。
